最高法院民事判決　　　　　　　　　　110年度台上字第162號
上　訴　人　福清營造股份有限公司
 
法定代理人　黃大欉
訴訟代理人　劉雅洳律師
　　　　　　謝建弘律師
被 上訴 人　臺北市政府環境保護局
 
法定代理人　劉銘龍
訴訟代理人　游成淵律師
　　　　　　謝進益律師
　　　　　　謝時峰律師
　　　　　　李孟聰律師
上列當事人間請求給付工程款事件，上訴人對於中華民國109年3
月19日臺灣高等法院第二審判決（106年度建上字第103號），提
起上訴，本院判決如下：
    主  文
原判決關於駁回上訴人請求新臺幣陸佰零捌萬捌仟貳佰貳拾柒元
本息之訴，及請求再給付新臺幣肆仟貳佰叁拾柒萬貳仟叁佰肆拾
柒元本息之上訴，暨該訴訟費用部分廢棄，發回臺灣高等法院。
其他上訴駁回。
第三審訴訟費用，關於駁回其他上訴部分，由上訴人負擔。
    理  由
一、本件原審以：兩造於民國95年10月4 日簽訂工程契約書（下
    稱系爭契約），由上訴人承攬被上訴人發包之「臺北市內湖
    垃圾山清除統包工程」（下稱系爭工程），約定工程總價為
    新臺幣（下同）11億6800萬元，履約期限自開工日起算1550
    天，預定竣工日為100年1月10日。履約期間內被上訴人共核
    定展延工期1040天，竣工日變更為102 年11月15日，上訴人
    實際竣工日為103年1月22日。上訴人主張後述㈠至㈦各情，
    並請求被上訴人給付工程款2 億8538萬5110元本息，爰就各
    項請求是否有據，分述如下。㈠查系爭契約第69條第4 項約
    定：「有關『垃圾山篩分產生土石方處理及再利用計畫』（
    下稱系爭計畫）由甲方（即被上訴人）提交臺北市議會同意
    之時程，乙方（即上訴人）已充分認知臺北市議會同意之時
    程非甲方所能掌控，乙方不得以臺北市議會同意時程影響工
    程進度等任何理由，要求甲方增加給付費用，或要求任何賠
    償及補償。」足見系爭工程之履約時程可能會因臺北市議會
    審議系爭計畫時程之不可預測性而受影響，兩造訂約時已有
    所預見，並為上訴人評估是否投標之重要事項之一。至上訴
    人於締約前之投標廠商評選會議中，對於評選委員所為詢問
    ，答稱：萬一議會延遲，於6 個月內伊可以負荷，超過後會
    協助被上訴人提出說帖說明，讓計畫順利進行等語，乃其就
    風險因素之評估，屬於其決定投標之動機，並非兩造訂約之
    客觀基礎。且上訴人未證明締約後全臺土資場之數量、位置
    及處理費用，於客觀上發生重大變化，自不得以臺北市議會
    審議系爭計畫自96年4月20日至98年1月12日止，期間超過 6
    個月為由，指為情事變更而請求增加給付清運土石方之費用
    。又臺北市議員召開記者會及媒體報導，雖曾質疑系爭工程
    產生之土石方可能含有毒物質，導致部分土資場拒絕收容。
    惟以內湖垃圾山存在時間長久，掩埋堆置垃圾規模龐大，上
    訴人依其專業及經驗，就上情難謂無可預見，且上訴人復工
    時，仍有多家土資場繼續收容，其未證明處理土石方成本有
    大幅增加之事實，就此亦無情事變更原則之適用。另依系爭
    契約第69條第5 項約定，被上訴人本得依需要要求上訴人將
    垃圾山篩分產生之土石清運至其指定處所免費處理，並依實
    際清運數量扣減土石方處理費用。被上訴人雖曾同意系爭工
    程之土石方產物22萬立方公尺進入山豬窟垃圾掩埋場作為覆
    土，嗣又拒絕，惟其已另協助上訴人將土石方運送至臺北港
    ，且數量達原定送至山豬窟垃圾掩埋場之2 倍，工程扣款僅
    約半數，並無增加土石方清運處理費用之情形。再者，上訴
    人投標時提出統包企劃書之土石方運送處理成本估算表所列
    費用，不能採為其訂約時所得預見承擔風險範圍之判斷之基
    礎，其主張扣除該金額及漲幅後所增加之土石方清運費用，
    得依情事變更請求被上訴人增加給付，難謂有據。從而，上
    訴人依民法第227條之2第1 項規定，請求被上訴人增加給付
    清運土石方處理費1 億5473萬5431元，即非有據。㈡系爭契
    約第69條第7 項約定，系爭工程開挖後篩分之可焚化廢棄物
    ，每日可清運至各垃圾焚化廠之重量，依被上訴人調度辦理
    。至上訴人所指統包工程企劃書表7.2-1 所載，乃其預估工
    區運送至各焚化廠之單位運送成本，並非各該焚化廠之數量
    比例均相等之意。上訴人以被上訴人指示伊將可焚化廢棄物
    運送至內湖、木柵、北投焚化廠（下稱3 焚化廠）之數量比
    例不同為由，依民法第491條第1項規定，請求被上訴人給付
    清運比例差異增加之費用1033萬2350元，亦屬無據。㈢依上
    訴人投標時所遞送統包工程企劃書第3章3.2.1之內容，可知
    其於締約時已可預見臺北市議會未通過系爭計畫前，將有過
    量土石方暫存於工區內無法運出之風險。且被上訴人為因應
    臺北市議會審議期間造成之工程延宕，已核准系爭工程自96
    年5月7日至98年3月1日停工，上訴人主張自99年3 月25日至
    101年4月23日之土石方堆置費用，距復工已逾1 年，難認與
    前揭事由有關。另依補充施工說明書第1篇第5章第9 、12點
    規定可知，系爭契約約定被上訴人就3 焚化廠每週可允許提
    供可焚化廢棄物之清運量為8400噸，兩造於訂約時已預見 3
    焚化廠會有固定之爐體檢修、定期檢測、貯坑收容滿載等突
    發狀況，而於契約明定發生上開狀況之處理方式，即上訴人
    得選擇將可焚化廢棄物差數暫存工區，或自行清運至其他合
    格處理機構，且此部分費用均已包含於系爭工程總價內，不
    另計給。從而，上訴人依民法第227條之2第1 項規定，請求
    被上訴人增加給付堆置土石方與可焚化廢棄物增加費用3688
    萬6553元，洵非正當。㈣系爭契約第12條約定，系爭工程如
    遇物價波動時，上訴人不得因此要求調整單價或賠償損失，
    亦不適用臺北市政府工期1 年以上之工程採購物價調整計算
    規定。另依系爭契約第14條約款內容，可知兩造已就展延工
    期，預為約明上訴人得請求按工程總價2.5%除以原工期日數
    所得金額乘以展延日數之工程管理費用。足認兩造締約時已
    將95年10月4日至100年1 月間有關物價漲跌幅考慮在內，是
    判斷展延工期期間油、電價有否上漲致上訴人增加履約成本
    ，而有顯失公平之情形，應以原預定工期（即95年10月至10
    0年1月）之油、電價漲跌幅，與展延工期（即原定竣工日10
    0年1月至103年1月實際完工日）之油、電價漲跌幅比較，以
    為判斷。查95年9月至100年1月期間，最高油價為每公升33.
    5元，與上訴人得標時油價為每公升23.75元相較，波動幅度
    為41.05%；自100年1月至103年1月期間，最高油價為每公升
    33.5元，與得標時油價相較，波動範圍仍為41.05%，足見展
    延工期期間之油價漲幅，並未超過上訴人可預見之原定工期
    期間油價波動範圍，其主張情事變更，請求被上訴人增給油
    費3991萬4098元，自非有據。又兩造於95年10月簽約時係適
    用95年8月18日實施之電價，100年1 月預定完工時係適用97
    年10月1日實施之電價，103年1月22日實際竣工時係適用101
    年6 月10日實施之電價，據以計算原定工期電價漲幅為尖峰
    夏月34.91%，尖峰非夏月34.82%，離峰夏月59.34%，離峰非
    夏月59.52%，週六半尖峰夏月47.18%，週六半尖峰非夏月47
    .41%，於上開波動幅度內應屬上訴人可預見範圍；展延工期
    電價漲幅為尖峰夏月52.16%，尖峰非夏月52.68%，離峰夏月
    90.11%，離峰非夏月94.05%，週六半尖峰夏月74.65%，週六
    半尖峰非夏月77.04%，則就超過上訴人預期範圍之波動，堪
    認屬情事變更，上訴人自得請求被上訴人給付因此增加支出
    之電費。茲依97年10月1日實施電價與101年6 月10日實施電
    價之每度差額，按系爭工程於101年6月至102 年11月之用電
    度數計算，上訴人請求被上訴人給付之電費差額為56萬1546
    元。從而，上訴人依民法第227條之2第1 項規定，請求被上
    訴人增給電費374 萬8370元，僅於56萬1546元範圍內為有理
    由，逾此請求為無理由。㈤依補充施工說明書第2篇第7章7.
    1第9點、第5章5.6第7 點規定，環境監測費及其他環境保護
    措施均以「一式計價」，除有契約變更、追加減外，被上訴
    人均以約定之一式金額給付。兩造就停工1年7個月（96年 5
    月7日至98年1月12日）期間支出之環境監測工作費用，已於
    98年9月30日成立調解，由被上訴人增給工程款222萬8940元
    ，而展延工期1040天所為環境監測工作，實為原定工期應為
    該工作之遞延，屬系爭契約約定之工作項目範圍。則上訴人
    依民法第491 條規定，請求被上訴人給付該展延工期之環境
    監測、工區放流水檢測、工區污水進入下水道水質檢測增加
    費用共842 萬1280元，應屬無據。㈥上訴人請求給付上開㈠
    ㈡㈢㈤及㈣之增給油費3991萬4098元部分，既屬無據，其主
    張應以上開金額，按系爭契約詳細價目表所載後開括弧內各
    工項金額與直接工程費用之比例（即安衛管理及其他安衛措
    施費為0.66%、環境保護為0.73%、品質管制費為0.6%、利潤
    及管理費為5%）計算，計付安衛管理及其他安衛措施費、環
    境保護費、品質管制費、利潤及管理費，委無足採。又依詳
    細價目表所示，項次二D 「安衛管理及其他安衛措施」、項
    次三「環境保護」均為一式計價，並未約定按項次一「直接
    工程」總價固定比例計價；項次五「品質管制費」、項次六
    「工地利潤及管理費」雖應按項次一「直接工程」一定比例
    計價，惟上訴人上開得請求㈣之增給電價56萬1546元部分，
    難認與「品質管制費」、「工地利潤及管理費」有關，是上
    訴人請求就該增給電費56萬1546元部分，加計上開比例計算
    之安衛管理及其他安衛措施費、環境保護費、品質管制費、
    利潤及管理費，亦無足採。則上訴人依民法第491條、第227
    條之2第1項規定，請求被上訴人就前述㈠至㈤項之費用，計
    付安衛管理及其他安衛措施費用（0.66%）167萬6651元、環
    境保護費用（0.73%）185萬4478元、品質管制費（0.6%）15
    2 萬4228元、利潤及管理費（5%）1270萬1904元，即非有理
    。㈦依詳細價目表項次九約定，系爭工程之工程款應加計5%
    營業稅。上訴人就其各項請求，請求加計5%營業稅1358萬97
    67元，僅前述被上訴人應增給電費56萬1546元部分，得請求
    加計5%營業稅即2 萬8077元；逾此範圍之請求，即屬無據。
    綜上所述，上訴人請求被上訴人給付2 億8538萬5110元本息
    ，僅於58萬9623元（增給電費56萬1546元及營業稅2 萬8077
    元）及自判決確定翌日起，至清償日止，按年息5%計算之利
    息部分，為有理由；逾此請求不應准許等詞，因而將第一審
    所命被上訴人給付667 萬7850元本息之判決，其中超過58萬
    9623元本息部分，予以廢棄，改判駁回上訴人該部分之訴，
    並駁回上訴人請求再給付2 億7870萬7260元本息之上訴（原
    判決駁回被上訴人其餘上訴部分，未據其提起第三審上訴，
    已告確定）。
二、關於廢棄發回部分【即上訴人請求被上訴人給付4846萬0574
    元（除已確定應給付電費56萬1546元及其營業稅2 萬8077元
    外，包含⑴其餘增給電費318 萬6824元；⑵增給油費3991萬
    4098元；⑶按上開⑴⑵金額計付安衛管理及其他安衛措施費
    用（0.66%）28萬4466元、環境保護費用（0.73%）31萬4637
    元、品質管制費（0.6%）25萬8606元、利潤及管理費（5%）
    215萬5046元，共計301萬2755元；⑷就已確定應增給電費56
    萬1546元，計付安衛管理及其他安衛措施費用（0.66% ）37
    06元、環境保護費用（0.73%）4099元、品質管制費（0.6 %
    ）3369元、利潤及管理費（5%）2萬8077元，共計3萬9251元
    ；⑸按上開⑴至⑷金額加計5%營業稅230 萬7646元）本息部
    分】：
    按契約成立後，情事變更，非當時所得預料，而依其原有效
    果顯失公平者，當事人得聲請法院增、減其給付或變更其他
    原有之效果，民法第227條之2第1 項定有明文。情事變更能
    否預料，應以契約成立時為斷。契約成立後，如在履約期間
    內發生超過常態性波動範圍之劇烈物價變動，非當事人可得
    預見時，雖契約已明文約定不依物價指數調整價金，仍有情
    事變更原則之適用。此於工期展延時，判斷並無不同，自不
    得將原定工期內之物價波動，逕認屬當事人可得預見，否則
    即與前述原則有違，尚不符事理之平。原審見未及此，就展
    延工期油、電價格變動是否構成情事變更之判斷，竟以原定
    工期即95年10月4日起至100年1 月間之物價漲跌幅，均為兩
    造訂約時已預見為由，而將展延工期與原定工期之油、電價
    漲跌幅互為比較，因認並無情事變更，自有可議，其進而以
    此為由，否准上訴人增給其餘電費318 萬6824元及油費3991
    萬4098元之請求，即欠允洽。又上訴人能否請求增給上開油
    、電費，尚待審認，則原審以該部分請求無據為由，駁回以
    該增給油、電費金額計付0.66% 安衛管理及其他安衛措施費
    用、0.73%環境保護費用、0.6% 品質管制費、5%利潤及管理
    費之請求，自屬無可維持。次查約定一式計價之工項，如因
    工期展延致其費用增加而構成情事變更時，並非不得請求增
    加給付。再者，因施作工程所支付之電費，屬其成本費用，
    有無包括於直接工程費用？尚待釐清。倘屬直接工程費用之
    一部，則其與按直接工程一定比例計價之「品質管制費」及
    「工地利潤及管理費」間，是否全然無關？即有再酌之餘地
    。原審未遑審認，遽以詳細價目表就「安衛管理及其他安衛
    措施」、「環境保護」均為一式計價；就「品質管制費」、
    「工地利潤及管理費」係按「直接工程」一定比例計算，應
    增給之電費難認與之有關為由，否准上訴人就被上訴人應增
    給之電費56萬1546元，所為計付0.66% 安衛管理及其他安衛
    措施費用、0.73%環境保護費用、0.6% 品質管制費、5%利潤
    及管理費之請求，未免速斷。末查上訴人請求前開各項金額
    有無理由，猶待事實審調查審認，則以該金額加計5%營業稅
    之請求部分，自有一併廢棄之必要。上訴論旨，指摘原判決
    此部分違背法令，求予廢棄，非無理由。
三、關於駁回其他上訴部分（除已確定及廢棄發回以外之其餘請
    求部分）：
    原審以前揭理由，為上訴人此部分敗訴之判決，經核於法並
    無違誤。上訴論旨，就原審取捨證據、認定事實之職權行使
    ，指摘原判決此部分違背法令，求予廢棄，不能認為有理由
    。
四、據上論結，本件上訴一部為有理由，一部為無理由。依民事
    訴訟法第477條第1項、第478條第2項、第481條、第449條第
    1項、第78條，判決如主文。
中    華    民    國   110    年    8     月    18    日
                      最高法院民事第九庭
                          審判長法官  陳  玉  完  
                                法官  周  舒  雁  
                                法官  陳  麗  玲  
                                法官  黃  書  苑  
                                法官  梁  玉  芬  
本件正本證明與原本無異
                                      書  記  官 
中    華    民    國   110    年    8     月    25    日